ACORDAO-COMPLETO-2418606

ACÓRDÃO 1905/2020 ATA 27/2020 - PLENÁRIO

VISTO, relatado e discutido este acompanhamento, com vistas a avaliar as ações em resposta à crise gerada pela covid-19 no setor elétrico.
ACORDAM os ministros do Tribunal de Contas da União, reunidos em sessão do Plenário, ante as razões expostas pela relatora, em:
9.1. dar ciência desta deliberação e do relatório de acompanhamento à peça 72 ao Ministério de Minas e Energia e à Agência Nacional de Energia Elétrica;
9.2. restituir os autos à SeinfraElétrica, para dar continuidade ao acompanhamento.

Acompanhamento com vistas a avaliar as ações em resposta à crise gerada pela covid-19 no setor elétrico. Segundo relatório parcial do acompanhamento.

Agência Nacional de Energia Elétrica, Banco Nacional de Desenvolvimento Econômico e Social, Câmara de Comercialização de Energia Elétrica, Centrais Elétricas Brasileiras S/A, Empresa de Pesquisa Energética, Ministério da Cidadania, Ministério da Economia, Ministério de Minas e Energia, Operador Nacional do Sistema Elétrico e Secretaria do Tesouro Nacional.

3. Interessados/Responsáveis: não há.

13.1. Ministros presentes: José Mucio Monteiro (Presidente), Walton Alencar Rodrigues, Benjamin Zymler, Raimundo Carreiro, Ana Arraes (Relatora), Bruno Dantas e Vital do Rêgo.
13.2. Ministro-Substituto convocado: Augusto Sherman Cavalcanti.
13.3. Ministros-Substitutos presentes: Marcos Bemquerer Costa, André Luís de Carvalho e Weder de Oliveira.

ANA ARRAES

Trata-se do segundo relatório parcial de acompanhamento elaborado pela Secretaria de Fiscalização de Infraestrutura de Energia Elétrica (SeinfraElétrica) , com vistas a avaliar as ações em resposta à crise gerada pela covid-19 no Setor Elétrico. Transcrevo o relatório elaborado pela equipe de fiscalização, o qual recebeu a anuência de diretora e do titular da unidade técnica (peças 72-74) :
	"INTRODUÇÃO 
	Trata-se de fiscalização com o objetivo de acompanhar as ações dos órgãos e entidades públicas, no setor elétrico, em resposta à crise gerada pela pandemia da Covid-19. Esta ação de controle integra o Plano Especial das Ações de Combate à Covid-19 e às suas consequências, aprovada pela Questão de Ordem 2/2020, de 25/3/2020.
O presente documento é o segundo relatório parcial elaborado no âmbito do trabalho de acompanhamento e encontra-se dividido em cinco seções:
a) Introdução, com aspectos gerais relativos à fiscalização;
b) Visão geral do objeto, contendo breve contexto atualizado sobre as consequências da crise da Covid-19 na atividade econômica em geral;
c) Medidas adotadas em resposta à crise gerada pela pandemia da Covid-19 no setor elétrico, com análise específica sobre a edição da Resolução Normativa da Aneel (REN) 885/2020, que estabeleceu regramento para implantação da Conta-Covid autorizada na Medida Provisória (MP) 950/2020, e regulamentada no Decreto 10.350/2020;
d) Conclusão, contendo informações sobre os próximos passos a serem adotados na presente fiscalização; e
e) Proposta de encaminhamento, com as medidas sugeridas à Relatora a respeito da matéria.
I.1. Objeto
O objeto do acompanhamento são as medidas governamentais e regulatórias, adotadas no Setor Elétrico Brasileiro (SEB) , em resposta à crise gerada pela pandemia da Covid-19, causada pelo novo Coronavírus (Sars-Cov-2) .
I.2. Antecedentes
Destaca-se inicialmente o contexto excepcional em que é realizado o presente trabalho, o que ensejou, no âmbito do TCU, entre outras ações, na aprovação do Plano Especial de Acompanhamento das Ações de Combate à Covid-19 e às suas consequências, em 25/3/2020, com o seguinte objetivo:
Ampliar a interlocução do Tribunal com gestores federais que deverão adotar atos de gestão emergenciais em face da crise, fornecendo um panorama real, abrangente e concomitante a respeito das ações governamentais adotadas para o combate à COVID-19 e às suas consequências, para o apontamento de riscos e orientação aos gestores acerca de problemas potenciais no desenvolvimento das ações por ele pretendidas e que possam comprometer a efetividade das ações emergenciais, bem assim evitar o desperdício dos recursos públicos.
Diante desse cenário de ineditismo quanto à intensidade e ao nível de tempestividade e abrangência exigidos no processo de controle externo do setor elétrico e considerando os preceitos da Organização Internacional de Entidades Fiscalizadoras Superiores (Intosai) , que tem por lema a 'experiência mútua e benéfica a todos', deve-se mencionar ainda que se encontra em curso trabalho de benchmarking internacional, com o objetivo de identificar as ações de controle adotadas por diferentes entidades fiscalizadoras superiores (EFS) para controle externo no contexto das respectivas ações governamentais em resposta à crise gerada pela Covid-19 no setor elétrico de cada país (TC Processo 017.673/2020-8) , cujos resultados podem eventualmente ser aproveitados no âmbito deste acompanhamento em momento oportuno.
Ao longo dos presentes autos, o Acórdão 1346/2020-TCU-Plenário, Min. Rel. Ana Arraes, prolatado em 27/5/2020, avaliou os impactos iniciais da pandemia de Covid-19 no Setor Elétrico Brasileiro (SEB) , bem como de uma série de medidas adotadas em resposta a esses efeitos. 
Após a prolação do decisum, houve evolução no panorama de medidas adotadas, cabendo destaque ao detalhamento das regras aplicáveis à operação financeira denominada Conta-Covid, para injetar liquidez à cadeia de suprimento do setor elétrico por meio de socorro financeiro às distribuidoras de energia elétrica. A referida conta, que havia sido regulamentada pelo Decreto 10.350/2020, neste momento processual encontra-se detalhada em seus aspectos financeiros mediante a Resolução Normativa da Aneel (REN) 855/2020.
Nesse lanço, o presente relatório apresenta atualização da situação do setor elétrico frente aos principais impactos da crise gerada pela pandemia da Covid-19 e as ações adotadas desde a publicação do decreto.
I.3. Objetivo e escopo
O objetivo geral da presente fiscalização é contribuir para mitigação dos impactos da crise causada pela pandemia da Covid-19 sobre o setor elétrico, apontando riscos e compartilhando tempestivamente orientações aos gestores acerca de potenciais problemas no desenvolvimento de ações por eles pretendidas, favorecendo a pronta retomada do setor, bem como o tratamento adequado aos passivos legados da crise.
Preliminarmente, o planejamento da fiscalização indicou a necessidade de o escopo do acompanhamento abranger os principais impactos resultantes da Covid-19 no SEB, bem como as medidas de enfrentamento às consequências da pandemia no setor.
Este relatório parcial, a exemplo do anterior, busca analisar medidas adotadas após a edição do Decreto 10.350/2020 e avaliar parte dos pontos de controle a respeito do aludido escopo, sintetizados no Apêndice A do relatório que subsidiou o Acórdão 1346/2020-TCU-Plenário (peça 26, 39-41) .
Conforme a Portaria de Fiscalização 169/2020, estima-se inicialmente que o acompanhamento se desenrole no período de abril a setembro de 2020.
I.4. Critérios
Considerando o objeto definido para o acompanhamento, vislumbram-se, inicialmente, sem prejuízo do levantamento de outros critérios em momento futuro da fiscalização, os seguintes critérios legais, normativos, contratuais e de boas práticas:
regime jurídico e tarifário do setor elétrico: Constituição da República Federativa do Brasil (CF/1988) ; Lei 8.987/1995 (Lei Geral de Concessões e Permissões) , Lei 9.427/1996 (Lei da Aneel) e Lei 10.438/2002;
medidas excepcionais adotadas em resposta à crise: Medidas Provisórias (MP) 949/2020 e 950/2020, Decreto 10.350/2020;
política de governança da administração pública federal direta, autárquica e fundacional: Decreto 9.203/2017; e
Referencial para Avaliação de Governança em Políticas Públicas do TCU.
I.5. Metodologia
Conforme reportado no Relatório que subsidiou o Acórdão 1346/2020-TCU-Plenário (peça 39, p. 3) , este acompanhamento é realizado em contexto de situações excepcionais impostas pela crise da Covid-19.
Nesse sentido, adota-se como premissa básica que a efetividade do controle externo será alcançada por meio de maior aproximação com os gestores durante o processo de materialização das medidas a serem adotadas em resposta à crise, observados, no que couber, a situação extraordinária decorrente da pandemia e os ritos dispostos nas Normas de Auditoria do Tribunal de Contas da União (NAT-TCU) e no Manual de Acompanhamento do TCU (Portaria-Segecex 27/2016) .
Ademais, com o objetivo de dar tratamento tempestivo às questões analisadas na presente fiscalização, o trabalho foi dividido em fases. Em cada fase, são adotados os seguintes procedimentos: mapeamento das consequências da crise gerada pelo Covid-19 sobre o SEB (contexto) e das medidas governamentais e regulatórias adotadas (objeto de controle) ; identificação de riscos e de pontos de controle específico sobre o tema; elaboração de relatório parcial de acompanhamento.
A partir de uma estratégia célere e transparente de comunicação, tendo em vista a relevância das ações adotadas pelo poder público e diante da missão do TCU de aprimorar a administração pública em benefício da sociedade, os relatórios parciais são submetidos à Relatora, para que, a seu melhor juízo, leve a matéria ao conhecimento do Plenário.
Ao final do acompanhamento, prevê-se ainda a elaboração de um relatório de consolidação da fiscalização.
Na presente etapa, foram acompanhadas de forma concomitante as tratativas que se deram ao longo do processo de regulamentação da Conta-Covid na Aneel, que culminou com a edição da REN 885/2020. Desse modo, o presente relatório parcial se adstringe aos aspectos gerais do regulamento editado pela Agência, o qual busca dar tratamento aos aspectos financeiros da solução em um primeiro momento. Como será descrito ao longo desse relatório, o regulador definiu por avaliar o tratamento econômico em momento oportuno.
Nesse contexto, foram realizadas reuniões com gestores e especialistas da Secretaria de Desenvolvimento em Infraestrutura do Ministério da Economia (SDI/ME) , do Banco Nacional de Desenvolvimento Social (BNDES) , do Ministério de Minas e Energia (MME) , da Agência Nacional de Energia Elétrica (Aneel) e do Instituto dos Auditores Independentes do Brasil (Ibracon) . Também foram coletadas informações e percepções em reuniões com associações representativas do setor elétrico, consultorias especializadas e em consulta à mídia especializada.
VISÃO GERAL DO OBJETO
Preliminarmente ao aprofundamento mais objetivo do tema deste trabalho, remete-se à contextualização do setor já delineada no Relatório do Acórdão 1346/2020-TCU-Plenário (peça 39, p. 3-4) :
23.	Sob o ponto de vista técnico, a estrutura física de qualquer sistema elétrico importa na equação, de um lado, da energia gerada, e, do outro, da energia consumida adicionada das perdas físicas na rede. A carga de energia é definida como a energia consumida em um dado período adicionada dessas perdas.
24.	Na ótica econômico-financeira, por sua vez, o modelo do SEB tem por base a celebração de contratos de longo prazo. Esses contratos estão nos diferentes elos da cadeia, passando pelos segmentos de geração, transmissão e distribuição de energia. Há de se considerar, portanto, a existência de contratos de concessão celebrados entre o poder concedente com agentes dos três segmentos, bem como contratos de comercialização de energia e de transporte, firmados entre os agentes desses segmentos.
25.	Os contratos de comercialização de energia podem ser firmados no Ambiente de Contratação Regulada (ACR) , onde estão os usuários sujeitos à tarifa cobrada pelas distribuidoras (consumidores cativos) , ou no Ambiente de Contratação Livre (ACL) , mediante negociações bilaterais entre os agentes - exceto distribuidoras. No que tange aos Contratos de Comercialização de Energia Elétrica no Ambiente Regulado (CCEARs) , existem duas modalidades: os contratos por quantidade, em que os riscos hidrológicos da operação energética são assumidos integralmente pelos geradores, e os contratos por disponibilidade, cujos custos decorrentes do risco hidrológico são assumidos pelos agentes compradores (distribuidoras) .
26.	No que diz respeito aos contratos de transporte, são assinados Contratos de Uso do Sistema de Transmissão (CUST) , celebrados entre agentes (usuários e concessionários de transmissão) e o Operador Nacional do Sistema Elétrico (ONS) , estabelecendo as condições técnicas e as obrigações relativas ao uso das instalações de transmissão sob supervisão do ONS, bem como os Contratos de Conexão ao Sistema de Transmissão (CCT) , celebrados entre os agentes de transmissão e ONS, para estabelecer direitos e responsabilidades entre os usuários com unidades conectadas aos sistemas e os agentes responsáveis pelas instalações acessadas, cabendo ao ONS o papel de interveniente na celebração desses contratos.
27.	Ambos os tipos contratuais têm por finalidade o atendimento da carga. Assim, as projeções de carga, em diferentes horizontes, são utilizadas para o planejamento da operação (suprimento momentâneo de energia para fazer frente à carga) e para o planejamento da expansão do sistema (suprimento da carga considerando, por exemplo, maior acesso da população à rede elétrica e aumento de atividade industrial) . 
28.	Por esse motivo, um choque de produção e consumo na atividade econômica também repercute de forma acentuada na redução de consumo de energia, sobretudo no setor produtivo, e consequentemente da carga do sistema, trazendo riscos sistêmicos para o setor.
O relatório do decisum apontou que, em maio de 2020, as expectativas de mercado para a retração do Produto Interno Bruto (PIB) em 2020 se encontravam na faixa de 5,06%, em 18/5/2020, com retração nos segundo e terceiro trimestres de 2020 na ordem de 11% e 5,5%, respectivamente (peça 39, p. 4) .
Informações mais recentes, de junho de 2020, indicam para redução das estimativas dos agentes de mercado frente ao agravamento da crise econômica e de controle aos efeitos da pandemia, com aumento das expectativas médias de retração passando para 6,48% no ano de 2020, e para os segundo e terceiro trimestres de 2020 na ordem de 13,50% e 7,41% (Brasil, Banco Central do Brasil. Sistema Expectativas. Disponível em: <https://www3.bcb.gov.br/expectativas/publico/consulta /serie estatisticas>. Acesso em 29/6/2020) .
A previsão de início de recuperação se manteve para o segundo trimestre de 2021.
I.6. Condições atuais de segurança energética
O relatório que subsidiou o Acórdão 1346/2020-TCU-Plenário registrou a avaliação contida na Nota Técnica 1/2020-GMSE/Aneel, no sentido de que, inicialmente, não havia risco de restrição energética, dado que a situação hidrológica do período úmido entre dezembro de 2019 e abril de 2020 havia sido suficientemente favorável para enfrentar o próximo período seco (peça 39, p. 16) .
A situação da Energia Natural Afluente (ENA) armazenável e da Energia Armazenada (EAR) no SIN ocorrida na última década e o quadro atual, dispostas na Figura 1, confirma o cenário favorável para a segurança energética. 
O Submódulo 20.1 dos Procedimentos de Rede do ONS - Glossário dos Termos Técnicos - define a ENA como a energia elétrica que pode ser gerada a partir da vazão natural em um aproveitamento hidroelétrico. O Glossário define, também, a EAR como a energia elétrica associada ao volume armazenado em um reservatório. 
Figura 1. Energia Armazenada no SIN e ENA armazenável.
Fonte: elaboração própria a partir de informações do Histórico de Operação do ONS (Operador Nacional do Sistema. 'Histórico de Operação'. Disponível em:  e acessado em julho de 2020) .
As condições hidrológicas nas bacias das usinas hidroelétricas durante um determinado período são, portanto, refletidas no valor da ENA. Constata-se que os meses de fevereiro a abril de 2020 apresentaram condições extremamente favoráveis, apresentando ENA muito superior à mediana dos últimos dez anos. 
Desse modo, a hidrologia favorável, associada à redução do consumo de energia em decorrência das medidas para redução do contágio da Covid-19 impactaram positivamente na EAR do mesmo período e confirmam, portanto, a situação de relativo conforto da situação de segurança energética durante o enfrentamento da pandemia.
I.7. Redução do consumo de energia
Conforme apresentado no Relatório do Acórdão 1346/2020-TCU-Plenário, foram projetados cenários de redução do consumo de energia corroborados por avaliações dos agentes setoriais (peça 39, p.4-7) . Nesse sentido, o ONS, a Câmara de Comercialização de Energia Elétrica (CCEE) e a Empresa de Pesquisa Energética (EPE) pleitearam junto à Aneel revisão de carga prevista para 2020 considerando uma redução da ordem de 2,9% (65.866 MW Médios) . A primeira estimativa do Planejamento Anual da Operação Energética, por sua vez, era de que a carga prevista estaria no patamar de 70.825 MW Médios.
A Figura 2 contempla a diferença (em valores percentuais) da carga no Sistema Interligado Nacional (SIN) despachada pelo ONS no período de janeiro a junho de 2020 em relação (referências) aos valores de 2019 (em cinza) , à carga média sazonal (em amarelo) , aos limites mínimos esperados no prazo de cinco (em roxo) e no prazo de trinta anos (em verde) . 
Simplificadamente, na Figura 2, a altura das barras é igual a zero quando o valor da carga verificada em um mês de 2020 for igual à carga referência. A altura positiva da barra, por sua vez, representa uma situação em que a carga verificada em um mês de 2020 é superior à carga referência. Reciprocamente, a altura negativa da barra representa situação em que a carga verificada em um mês de 2020 é inferior à carga referência. A diferença é sempre apresentada em valores percentuais da carga de referência.
A sazonalidade média e os limites mínimos para os quatro subsistemas do SIN são obtidos a partir da análise da série temporal (peça 69) , calculada com os valores da carga despachada pelo ONS no período de 2010 a 2019 (Operador Nacional do Sistema. 'Histórico de Operação - Carga de Energia'. Disponível em:  e acessado em julho de 2020) . Para fins de comparação, considera-se o valor mínimo do horizonte de cinco anos como o valor equivalente a carga de probabilidade ocorrência de 1,6%, e o de trinta anos equivalente ao mês com probabilidade de ocorrência de 0,27%.
Figura 2. Situação da carga de energia do SIN despachada pelo ONS.
Fonte: elaboração própria a partir de informações do Histórico de Operação do ONS (Operador Nacional do Sistema. 'Histórico de Operação - Carga de Energia'. Disponível em:  e acessado em julho de 2020) .
No subsistema Norte, é possível verificar que a carga dos meses de abril e maio foi na ordem de 7,5% inferior aos valores de 2019 (dados em cinza) e à carga média sazonal (dados em amarelo) , ao passo que, nas outras regiões, mais que 10% inferior aos mesmos patamares de referência. Ainda no subsistema Norte, diferença de 5%, no mês de abril, em relação mínimos prováveis em cinco e trinta anos (dados em roxo e cinza) , reforçam a baixíssima probabilidade de ocorrência desse evento.
O mês de junho apresenta recuperação aos limites esperados tanto no horizonte de cinco quanto de trinta anos na região Norte, em que, apesar de se constatar uma diferença da ordem de 3% em relação aos valores de 2019 e à carga média sazonal, o consumo em junho de 2020 ainda se encontra superior aos mínimos esperados no horizonte de cinco e de trinta anos. Por essa razão, estatisticamente, o patamar de carga se encontra em uma faixa de valores provável.
Similarmente, porém com menor intensidade, verifica-se, no mês de junho, a aproximação da carga aos limites esperados no horizonte de cinco anos nas regiões Sul e Sudeste/Centro-Oeste. A carga na região Nordeste, contudo, permanece aproximadamente 7,5% inferior aos mínimos prováveis no horizonte de cinco e trinta anos. Nos casos das regiões Sul, Sudeste/Centro-Oeste e Nordeste, o consumo de energia em junho de 2020 ainda se encontra na faixa de valores pouco provável, arrazoando, portanto, pela baixa probabilidade desses eventos.
Considerando apenas o Ambiente de Contratação Regulada (ACR) , por seu turno, a CCEE apresentou, no Balanço Energético de 7/5/2020, uma estimativa de redução de 5,8% no consumo de energia nesse ambiente, para um cenário conservador de manutenção do PIB em 2020 em relação aos valores de 2019 (crescimento de 0% em relação a 2019) . No Balanço Energético de 8/6/2020, contudo, as estimativas mais conservadoras da CCEE ponderam uma contração no PIB na ordem de 5% em relação aos valores de 2019, acompanhada de uma redução na carga do ACR na ordem de 6,6%, também em relação aos valores de 2019 (peça 70, p. 8) .
A análise sobre amplitude e velocidade da redução da carga no ACR, considerando a metodologia da peça 69, se encontra apresentada na Figura 3. Verifica-se que, globalmente, no ACR, a carga nos meses de abril e maio se encontram em patamares da ordem de 10% a 15% inferior em relação aos valores de 2019, bem como da ordem de 5% inferior aos limites esperados no horizonte de cinco e trinta anos. Essa variação de carga, contudo, não é verificada uniformemente entre as distribuidoras.
Figura 3. Situação da carga de energia injetada no ACR e em distribuidoras individualizadas.
* Cálculo do ACR considera apenas as distribuidoras com histórico na CCEE desde 2013.
Fonte: Elaboração própria a partir de informações do Boletim Infomercado (Câmara de Comercialização de Energia Elétrica. Boletim Infomercado. Disponível em <https://www.ccee.org.br/portal/faces/pages_publico/quem-somos/ informacoesmercado/info_mercado>. Acesso em junho de 2020) e Relatório do Balanço Energético.
A Enel São Paulo (Eletropaulo) , maior distribuidora do País com participação da ordem de 9,3% do total da carga do ACR, por exemplo, apresenta impactos similares à condição global do ambiente regulado. A redução de consumo de energia nos meses de abril e maio de 2020 se encontra em patamar de aproximadamente 13% inferior aos respectivos meses de 2019 e de carga média sazonal, bem como reduziu a carga a patamares aproximadamente 5% inferiores aos limites mínimos esperados tanto nos horizontes de cinco e trinta anos.
Por outro lado, o resultado da Coelba, maior distribuidora do Nordeste com participação de aproximadamente 5,5% da carga total do ACR, já apresentava redução de 10% no mês de abril em relação à carga dos mesmos meses de 2019 e à sazonalidade média. Essa queda foi ampliada no mês de maio para uma redução da ordem de 22,5% em relação à carga de 2019 e à sazonalidade média, bem como uma redução da ordem de 15% em relação aos limites mínimos esperados nos horizontes tanto de cinco quanto de trinta anos.
Os valores de carga verificados para a Enel São Paulo e para a Coelba são suficientes para comprovar, nessas distribuidoras, uma redução inesperada em termos de amplitude em comparação com os horizontes de cinco e trinta anos. Entretanto, não se pode concluir cabalmente que há variações inesperadas em todas as distribuidoras.
A Light, terceira maior distribuidora do país com participação de aproximadamente 7% da carga do ACR, em maio apresenta uma redução da carga na ordem de 20% em relação à 2019, contudo, em função da grande amplitude da variabilidade de carga na distribuidora, esses valores se encontram superiores aos limites mínimos esperados nos horizontes de cinco e trinta anos. 
No caso da Equatorial Maranhão (CEMAR) , constata-se que, apesar de haver uma redução da carga em relação aos patamares de 2019 e de sazonalidade média, a carga de 2020 se encontra dentro dos limites mínimos esperados tanto em cinco quanto em trinta anos, não havendo evidência cabal, em um primeiro momento, para se considerar ter ocorrido um evento inesperado, nem tampouco de grande amplitude.
Em situação similar se encontra a Enel Goiás (CELG) , que apresentou a carga de abril e maio de 2020 em valores da ordem de 7,5% e 10% inferiores à 2019, entretanto, apenas marginalmente inferiores aos limites esperados em cinco anos, no mês de maio, e, em todas as situações, não inferiores aos limites esperados no horizonte de trinta anos.
Constata-se, portanto, que as condições de redução de consumo em cada concessão e cada mercado apresentam características únicas tanto em relação à amplitude de variação da carga, quanto em relação às variações esperadas do próprio mercado no qual a distribuidora se encontra. A possibilidade de que os impactos da crise, em parte do mercado, se enquadrem em variações de mercado estatisticamente esperadas não afasta os possíveis impactos financeiros no desempenho dessas distribuidoras.
I.8. Demais impactos destacados no primeiro relatório parcial 
O Relatório do Acórdão 1346/2020-TCU-Plenário também identificou outras possíveis fontes de impactos na dinâmica do segmento de distribuição, como a questão da redução de receita, da sobrecontratação de energia em relação à demanda específica e do aumento da inadimplência. 
Os impactos verificados de redução da receita e de aumento de inadimplência somados a projeções futuras desses efeitos, a propósito, serviram de base, conforme a REN 885/2020 da Aneel, para o cálculo do valor-teto da operação financeira relativa à Conta-Covid, estimado por aquela agência em cerca de R$ 16 bilhões, como será tratado mais adiante neste relatório. 
Não obstante, como a atualização desses quesitos possui maior atraso e menor frequência em relação aos outros elementos já avaliados, não foram identificadas novas informações que requeiram atualização das constatações anteriores.
Ademais, o Acórdão 1346/2020-TCU-Plenário recomendou à Aneel e ao MME que:
9.1 (...) no sentido de dar eficácia aos arts. 3º, inciso VI, e 4º, inciso VIII, do Decreto 9.203/2017, seja dada a devida transparência aos indicadores utilizados para tomada de decisão, em especial os novos indicadores utilizados para avaliar a situação financeira das distribuidoras em face da crise ocasionada pela pandemia (sobrecontratação, perda de receita, inadimplência) , divulgando-se as respectivas definições, as metodologias de cálculo e séries históricas já mensuradas e atualizações realizadas durante a crise;
Nesse sentido, cumpre informar que o referido acordão somente foi publicado após a abertura da CP 35/2020, que tratou do assunto, cabendo destaque ao fato de a Aneel, embora em um primeiro momento, ter utilizado a nomenclatura 'inadimplência' no âmbito das informações iniciais da consulta pública, passou a definir mais precisamente o indicador ao longo do processo, como se pode observar ao longo do voto da Relatora da matéria (peças 60 e 62) , assim como das notas técnicas que embasaram a decisão (peças 64 e 65) .
Dessa feita, será realizado o monitoramento da recomendação referente à publicidade de dados e indicadores, em especial dos novos indicadores utilizados para tomada de decisão, no relatório final do acompanhamento ou, eventualmente, em futuros relatórios parciais.
Ainda, cabe informar que foi prorrogada até 5/8/2020 a medida prevista na MP 950/2020 de isenção de consumidores de baixa renda com consumo de até 220 kWh/mês do pagamento das contas de luz. No entanto, não houve previsão de aportes do Tesouro para arcar com esses custos. Dessa maneira, até que sejam previstas novas fontes de recursos, os montantes para pagamento desse subsídio virão da CDE, ou seja, dos consumidores não beneficiados pelo programa.
MEDIDAS EM RESPOSTA À CRISE DA COVID-19 NO SETOR ELÉTRICO
Conforme informado no âmbito do primeiro relatório parcial de acompanhamento, o Poder Concedente já adotou algumas medidas de mitigação em face dos impactos da crise da Covid-19 sobre o setor elétrico, a exemplo dos atos iniciais da operação de socorro financeiro às distribuidoras (Conta-Covid) , prevista na Medida Provisória (MP) 950, de 8/4/2020 e regulamentada pelo Decreto 10.350/2020, de 18/5/2020.
Neste capítulo serão apresentadas as medidas tomadas frente a crise da Covid-19 desde a definição dos regramentos, no âmbito regulatório, para implantação do referido decreto, bem como se atualizará, no que couber, as medidas já relatadas no primeiro relatório parcial.
Entre as atualizações, é o caso da MP 950/2020, que teve sua vigência prorrogada pelo período de sessenta dias por meio do Ato do presidente da mesa do Congresso Nacional 60, de 5/6/2020, bem como do rol de atos editados para a estruturação da Conta-Covid, em especial, o disciplinado pela Aneel na Resolução Normativa 885/2020.
I.9. Das regras e condições da Conta-Covid
Após duas sessões deliberativas no âmbito da diretoria colegiada da Aneel, ocorridas nos dias 15/6/2020 e 23/6/2020, foi editada a REN 885/2020, que dispõe sobre a Conta-Covid, regulamentada pelo Decreto 10.350/2020. Essa resolução aborda questões específicas da criação e gestão da Conta-Covid, as operações financeiras para cobrir déficits ou antecipar receitas de distribuidoras de modo a mitigar impactos da pandemia de Covid-19 no setor elétrico brasileiro e utilização do encargo tarifário da Conta de Desenvolvimento Energético (CDE) para estes fins e os procedimentos correspondentes. 
Dado o senso de urgência financeira para equilíbrio de setor elétrico brasileiro, apenas oito dias após a publicação do Decreto 10.350, em 26/5/2020, a diretoria colegiada da Aneel decidiu abrir a Consulta Pública (CP) 35/2020, que se realizou em um prazo de cinco dias, com a proposta inicial para estabelecer os regramentos de sorte a viabilizar o mecanismo financeiro previsto no Decreto 10.350/2020. 
Ao propor a consulta pública em sessão da diretoria colegiada da Aneel em seu voto condutor, a Relatora motivou a dispensa do rito de consulta pública com prazo de 45 dias estabelecido pela Lei 13.848/2019, bem como a flexibilização da necessidade de elaboração da Análise de Impacto Regulatório (AIR) , estabelecida pela REN 798/2017, baseando-se na urgência e relevância devido ao estado de calamidade pública e de emergência de saúde pública de importância internacional decorrente da pandemia de Covid-19 e de seus impactos na cadeia do setor elétrico.
Embora o prazo de duração da consulta tenha sido breve, houve ampla participação dos agentes, pesquisadores e consumidores, com a apresentação de 419 contribuições de 77 participantes.
De sorte a contribuir com as discussões durante essa fase, por meio de controle externo tempestivo, a equipe de auditoria realizou uma série de reuniões com os diversos membros do corpo diretivo e técnico da Aneel, visando esclarecer os termos da consulta pública, a metodologia proposta para quantificação do limite da operação financeira, os dados utilizados para subsidiá-la e demais condições de contorno presentes no processo de regramento da Conta-Covi. Nesse sentido, foi expedido o Ofício 01-65/2020-TCU/SeinfraElétrica, de 10/06/2020, contendo análise técnica da equipe de auditoria sobre os procedimentos adotados para a definição do valor-teto da Conta-Covid.
Ressalte-se que os aspectos abordados na norma são primordialmente financeiros, já estando prevista outras fases regulatórias com o objetivo de dar tratamento aos aspectos econômicos e de alocação de custos da operação. Restou estabelecido o montante limite de R$ 16,1 bilhões para o empréstimo, que será operacionalizado entre a CCEE e um pool de bancos, capitaneado pelo BNDES.
Como requisito de participação na solução dada pela Conta-Covid, as concessionárias e permissionárias de distribuição devem aderir ao mencionado Termo de Aceitação, constante do Anexo I da REN 885/2020.
Em apertada síntese, cada concessionária poderá tomar emprestado montante até o limite estabelecido pela Aneel. Esse limite é o resultado da soma de quatro fatores: (i) impactos estimados de redução de faturamento e de arrecadação até dezembro de 2020; (ii) valores estimados de diferimentos e parcelamentos de obrigações vencidas e vincendas relativas ao faturamento da demanda contratada para unidades consumidoras do Grupo A; (iii) valores requeridos pela distribuidora, referentes a postergação de processos tarifários até 30/6/2020; e (iv) saldo não amortizado de diferimentos anteriores.
Para lastrear os recursos captados na operação de crédito, serão utilizados ativos regulatórios já constituídos ou em constituição, são eles itens de Parcela A - efeitos financeiros da sobrecontratação, saldo em constituição da CVA, neutralidade dos encargos setoriais e saldo não amortizado da CVA reconhecido no processo tarifário anterior - e de ativos regulatórios de Parcela B - Remuneração de Capital Próprio e de Quota de Reintegração Regulatória. 
Dessa maneira, estes ativos também são limitadores do montante a ser emprestado e, portanto, o valor que cada distribuidora está autorizada a solicitar será o menor entre o somatório das rubricas definidas e o lastro de ativos regulatórios que possui, conforme ilustrado na Figura 4.
Figura 4. Diagrama ilustrativo da forma de cálculo do limite total de captação de crédito
Fonte: NT 91/2020/SGT/SFF/SRM/SRD/GMSE/Aneel, p. 30.
Os valores a serem pagos serão homologados mensalmente pela Aneel, que vai estabelecer cotas específicas da CDE para amortização das operações contratadas, com a criação de encargo tarifário adicional, a CDE-Covid. As cotas da CDE correspondentes ao pagamento do empréstimo serão incluídas nos reajustes de 2021 e permanecerão na conta até a amortização total do empréstimo, previsto o prazo de sessenta e cinco meses.
No caso das permissionárias de distribuição, cabe ressaltar que, pelo fato de o volume de captação de recursos ser significativamente menor, a operação de crédito será limitada pela soma dos seguintes fatores: (i) valores contabilizados, entre as competências de abril e maio, e dos valores estimados entre as competências de junho a dezembro de 2020, relativos à neutralidade dos encargos setoriais e (ii) valores de antecipação do ativo regulatório relativo à Parcela B, limitada à  soma das parcelas de Remuneração de Capital e de Quota de Reintegração Regulatória, deduzida do valor proporcional da subvenção para compensar a baixa densidade de carga. 
Assim, o valor máximo da captação de recursos para as permissionárias observará os valores requeridos, conforme declarado no Termo de Aceitação estabelecido no Anexo I da REN 885/2020, considerando os valores contabilizados e estimados de neutralidade de encargos setoriais e o limite de captação associado ao ativo regulatório de Parcela B.
Embora a REN 885/2020 tenha estipulado o valor-teto para a operação financeira, a análise da metodologia aplicada pela Agência para definição dos montantes passíveis de financiamento será realizada oportunamente, dado que até o momento de elaboração deste relatório ainda não haviam sido enviados pela Aneel todos os dados e memórias de cálculo solicitadas por meio do Ofício 01-65/2020-TCU/SeinfraElétrica, de 10/06/2020.
Ao aderirem à Conta-Covid, as distribuidoras sujeitam-se às seguintes condições previstas no Decreto 10.350/2020: (i) vedação de requerimentos de suspensão ou redução dos volumes de energia elétrica adquiridos por contratos de compra e venda de energia elétrica, em razão da eventual diminuição do consumo verificada até dezembro de 2020 - não incluída a  participação em mecanismos instituídos pela Aneel com este fim; (ii) limitação de distribuição de dividendos e dos pagamentos de juros sobre capital próprio em caso de inadimplemento intrasetorial; e, (iii) renúncia ao direito de discutir essas condições em âmbito judicial ou arbitral. 
Destaca-se que a limitação ao direito de discutir esta cláusula não se confunde com a renúncia ao direito de discutir, na esfera administrativa e judicial, matéria relativa à recomposição do equilíbrio econômico-financeiro do contrato em decorrência da queda de mercado e de remuneração da parcela B, ponto que será devidamente analisado no tópico III.1.2 deste relatório.
Necessário destacar a existência de dois pontos de maior debate que não foram incluídos na redação final da REN 885/2020: (i) a possibilidade de inclusão na operação de diferimento de revisões tarifárias extraordinárias (RTE) que ocorreriam no exercício de 2020, relativas às distribuidoras federais privatizadas em 2018 (ditas como ex-designadas) ; e (ii) autorização da Agência para registro de ativo contábil nas demonstrações regulatórias das distribuidoras referente a possível reequilíbrio econômico-financeiro.
Basicamente, as discussões sobre esses dois pontos circundaram, respectivamente a competência para estabelecimento de políticas públicas no âmbito das concessões recém privatizadas e o reequilíbrio econômico-financeiro dos contratos. Os tópicos seguintes se detêm a trazer os argumentos levantados durante a apreciação pela diretoria colegiada da Aneel e no ínterim, entre as sessões deliberativas. 
I.9.1. Da definição de política pública para modicidade tarifária das concessões recém privatizadas
O primeiro ponto controverso durante a análise e aprovação da proposta de regulação da Conta-Covid pela Aneel, que culminou com a REN 885/2020, debatia a inclusão, na Conta, da antecipação da Parcela B dos processos de RTE das distribuidoras, anteriormente sob concessão do Grupo Eletrobras, licitadas em 2018. A proposta estava embasada na necessidade de atenuação de impactos tarifários ao consumidor devido ao cenário de restrição de renda causada pela pandemia do Coronavírus. 
Houve discussão se a inclusão desse custo na operação seria uma decisão de política pública e, portanto, caberia à União, por meio de proposta do MME. Pareceres jurídicos encaminhados em contribuições à CP 35/2020 apresentaram fundamentação de que não seria ilegal ou indevido que a Aneel o fizesse por meio da regulamentação do Decreto 10.350/2020, pois este teria deixado a cargo da Aneel regulamentar a antecipação de Parcela B. 
Por outro lado, parecer da Procuradoria da Aneel opinou pela ausência de competência da Agência em inserir na operação diferimento de revisões tarifárias ainda não deliberadas e, assim, antecipar componentes da Parcela B especificamente nos processos de RTE das distribuidoras licitadas. O parecer embasava-se no pressuposto de que a Conta-Covid teria sido prevista para tratar de aspectos conjunturais, decorrentes da pandemia, sem entrar em aspectos estruturais do setor, os quais dependem de um direcionamento específico a ser conduzido por políticas públicas sob a competência do Poder Concedente.
Ressalta-se trecho do voto da Relatora por ocasião da apreciação dos resultados da CP 35/2020, na reunião da diretoria colegiada da Aneel, de 15/6/2020 (peça 62, p. 40) :
Vale recordar que, em relação à antecipação de componentes da Parcela B nas RTE das distribuidoras licitadas a serem realizadas em 2020, quando da publicação do Decreto, este  tema foi discutido com o Ministério de Minas e Energia (MME) , tendo o Ministério entendido que não era oportuno tratar sobre tal aspecto no âmbito desse Decreto. Inclusive foi encaminhado, o Ofício nº 98/2020-DIR/ANEEL22 da ANEEL ao MME, trazendo a possibilidade de um tratamento específico para as RTE das licitadas, no entanto não houve resposta até o momento.
Ademais, em resposta ao Ofício 98/2020-DIR/Aneel (peça 57) de 15/5/5020 que trata da inclusão na Conta-Covid de diferimento das RTEs das ex-designadas, o MME informou (peça 58, p. 2) :
Adicionalmente ao Decreto n° 10.350/2020, este MME, em conjunto com a ANEEL, vem estudando medidas complementares que busquem abrandar os efeitos financeiros da crise para os consumidores de todo o Brasil, havendo um reconhecimento no MME da necessidade do estabelecimento de políticas públicas que tratem de forma estrutural os impactos tarifários das regiões que passaram por processos de privatização e que contam com projeções de elevados reajustes, conforme apontado no OFÍCIO nº 98/2020-DIR/ANEEL.
Dessa feita, o MME reconheceu se tratar de tema de política pública, com caráter estrutural, cuja competência lhe cabe. Por esse motivo, informou estar estudando medidas complementares ao Decreto 10.350/2020.
No âmbito do colegiado da Agência, prevaleceu, portanto, o entendimento que a mitigação de aumentos tarifários estruturais decorrentes de eventuais problemas passados ou presentes das concessões deve ser tratado no âmbito do Poder Concedente, por se tratar de tema de política pública.
Ao se estabelecer normas ou vantagens específicas para determinadas áreas de concessão, deve o Poder Público avaliar de forma refletida, bem embasada e com detalhada análise de impacto regulatório as medidas que porventura decidir tomar, de forma que seja a escolha a de menor custo global e que traga os efeitos esperados.
Diante de problemas estruturais e da necessidade de tratamento diferenciado a determinadas concessões ou populações, é mister que o formulador de política pública se posicione frente a problemas que ele pode melhor ajustar e endereçar, tirando peso desnecessário da Agência Reguladora, que tem a competência de operacionalizar as políticas, possibilitando, dessa maneira, que ela atue de maneira técnica e objetiva, obedecendo seu mandato. 
Nesta seara, cabe destacar que já existe política pública com o objetivo de subsidiar o custo de energia elétrica para consumidores com menor poder aquisitivo - a Tarifa Social de energia - estando esse consumidor em qualquer unidade da federação ou região. 
Ainda, de forma a atenuar valores de compra de energia mais cara em regiões menos conectadas ao SIN, como ocorre na região Norte do Brasil, que utiliza mais energia térmica, usualmente mais cara, existe a Conta de Consumo de Combustíveis (CCC) , parte integrante da CDE. Por meio do encargo CCC, os consumidores das outras regiões brasileiras arcam com parte dos custos da geração de energia elétrica na região Norte.
 Considerando as políticas públicas atuais na área social e regional e a eventual necessidade de aprimoramentos, o Poder Concedente deve pautar sua tomada de decisão, por meio de uma análise completa sobre os mecanismos existentes, incluindo avaliação de suficiência das políticas existentes e de necessidade de intervenção estatal, a qual deve ser fundamentada na ponderação dos custos e benefícios de cada possível opção e da correta alocação dos custos e, não menos importante, evitando sobreposição, fragmentação e/ou duplicação de políticas públicas.
I.9.2. Do reequilíbrio econômico-financeiro dos contratos
O segundo ponto controverso durante a análise e aprovação da proposta de regulamentação pela Aneel, que culminou com a REN 885/2020, envolvia autorização da Agência para registro de ativo contábil nas demonstrações regulatórias das distribuidoras, referente a possível reequilíbrio econômico-financeiro.
Inicialmente, necessário relembrar o disposto no Decreto 10.350/2020, que regulamentou a MP 950/2020. Em seu art. 6º, o decreto previa que a necessidade de recomposição do equilíbrio econômico-financeiro de contratos de concessão e permissão do serviço público de distribuição de energia elétrica será avaliada pela Aneel em processo administrativo, mediante solicitação fundamentada do interessado, na forma do respectivo contrato de concessão ou permissão e da legislação aplicável. 
Essa disposição em nada inova o arcabouço legal ou regulatório existente, já que tanto a Lei 8.987/1995 (art. 9º, §§ 2º e 4º) , a qual regula os regimes de concessão e permissão da prestação de serviços públicos, quanto os contratos de concessão e permissão preveem o direito à recomposição do equilíbrio econômico-financeiro. No arcabouço regulatório do SEB, o Submódulo 2.9 dos Procedimentos de Regulação Tarifária (Proret) regulamenta especificamente os pedidos de revisão tarifária extraordinária (RTE) a serem formulados pelas distribuidoras.
Não obstante, considerando as especificidades relacionadas aos impactos da pandemia, cujos efeitos sujeitaram as distribuidoras à queda de mercado e ao aumento de inadimplência, a Aneel optou, conforme previsto no art. 15 da REN 885/2020, por editar regulação própria para o tratamento do tema, cuja consulta pública a ser utilizada como embasamento será instaurada em até sessenta dias a partir da publicação da resolução.
A discussão sobre o equilíbrio econômico-financeiro de contratos administrativos passa inicialmente pela necessidade de se avaliar a alocação de riscos no âmbito de cada avença, o que ocorre por meio da estruturação de matrizes de risco bem definidas e claras. Nesse sentido, pode-se ter riscos previstos em contrato atribuídos a uma ou outra parte, de modo que o custo decorrente da materialização de um evento de risco deve ser imputado normalmente à parte mais apta a geri-lo. 
No setor elétrico, embora os contratos de distribuição não possuam repartição de riscos por meio de documento específico e formal.
Há diferenças contratuais e regulatórias (Proret e Proret A) entre os contratos das distribuidoras, notadamente as que possuem contratos antigos e as que tiveram contratos de concessão prorrogados nos termos do Decreto 8.461/2015 e aquelas que assinaram, por opção, o termo aditivo com novas regras, de acordo com o Despacho 2.194/2016. Essas diferenças dizem respeito, por exemplo, à neutralidade da Parcela A e seus impactos da Parcela B, tendo impacto no nível de risco ao qual cada concessionária está sujeita.
Não obstante, é possível verificar mediante o mapeamento do arcabouço regulatório a que as partes contratadas estão sujeitas que o custo resultante do risco de mercado é, de uma forma geral, atribuído à distribuidora.
É o que se extrai, por exemplo, do tratamento dado à inadimplência dos consumidores, cujos custos são suportados pelas distribuidoras até que sejam reconhecidos como receitas irrecuperáveis dentro de um limite regulatório definido no âmbito do Submódulo 2.2 do Proret. Do mesmo modo, o risco da demanda é passível de ser repassado às tarifas apenas dentro do limite regulatório definido no Submódulo 4.3 do Proret.
Por outro lado, embora o risco de mercado seja ordinariamente atribuído às distribuidoras, é entendimento consolidado no TCU que o reequilíbrio econômico-financeiro dos contratos se justifica nas seguintes ocorrências (in Licitações e Contratos: orientações e jurisprudência do TCU, 4ª ed., págs. 811/812) :
a) fato imprevisível, ou previsível, porém de consequências incalculáveis, retardadores ou impeditivos da execução do que foi contratado; e
b) caso de força maior, caso fortuito ou fato do príncipe, que configure álea econômica (probabilidade de perda concomitante à probabilidade de lucro) extraordinária e extracontratual.
Nesse contexto, espera-se que, por meio do novo ato regulatório previsto no art. 15 da REN 885/2020, a Aneel institua metodologia para identificar se os impactos econômicos são passíveis de serem atribuídos à pandemia de Covid-19 no âmbito de cada concessão/permissão, devendo-se avaliar, em todo caso, se restam presentes os pressupostos que justificam o reequilíbrio econômico-financeiro da avença. Vale dizer, ao receber os pleitos apresentados pelas distribuidoras em sede de Revisão Tarifária Extraordinária (RTE) , a Agência deverá ser capaz de separar a parcela de impactos estritamente decorrente de eventos classificados conforme a alínea 'a', e enquadrados nas hipóteses previstas na alínea 'b', da parcela sob gestão das contratadas, para deliberar a respeito da necessidade e extensão do reestabelecimento equilíbrio econômico-financeiro do contrato.
Verifica-se, portanto, que a análise a respeito do equilíbrio econômico-financeiro do contrato é questão a ser verificada de forma detida, considerando os efeitos incidentes de determinado evento em cada contrato, caso a caso.
Nesse sentido, o TCU também orienta que os gestores verifiquem (in Licitações e Contratos: orientações e jurisprudência do TCU, 4ª ed., págs. 811/812) :
c) os custos dos itens constantes da proposta contratada, em confronto com a planilha de custos que deve acompanhar a solicitação de reequilíbrio, cabendo ao contratado demonstrar quais itens da planilha de custos estão economicamente defasados e que estão ocasionando desequilíbrio do contrato; e
d) a ocorrência de fato imprevisível, ou previsível porém de consequências incalculáveis, que justifique modificações do contrato para mais ou para menos.
A necessidade de avaliação caso a caso em sede de reequilíbrio econômico-financeiro dos contratos de distribuição foi, inclusive, objeto de controvérsia no âmbito da primeira reunião da diretoria colegiada para deliberação da Aneel a respeito da Conta-Covid. Na minuta de resolução levada à apreciação do colegiado, a Relatora endereçou a questão mediante o seguinte dispositivo:
Art. 15. A necessidade de recomposição do equilíbrio econômico-financeiro de contratos de concessão e permissão do serviço público de distribuição energia elétrica será avaliada pela ANEEL em processo administrativo, mediante solicitação fundamentada do interessado e conforme regulação a ser instituída pela ANEEL. 
§ 1º Para fins da contabilidade regulatória instituída com base no § 2º do art. 177 da Lei das Sociedades por Ações, o registro contábil de ativos financeiros setoriais relativos aos efeitos econômicos decorrentes exclusivamente dos impactos da pandemia de coronavírus (COVID19) pelas distribuidoras, nos termos dos contratos de concessão ou permissão, observará as seguintes condições: 
I - a mensuração pela distribuidora dos referidos ativos deverá ser descrita de forma clara e precisa para quantificar os impactos no equilíbrio econômico-financeiro incorridos ou previstos pela distribuidora, inclusive para itens da Parcela B; e 
II - as premissas utilizadas para o dimensionamento da CONTA-COVID também poderão ser empregadas na estimativa de que trata o inciso I, devendo a distribuidora modular os parâmetros aplicáveis ao seu caso concreto. 
§ 2º Os valores contabilizados nos termos do § 1º deverão ser ajustados para se adequarem à avaliação do equilíbrio econômico-financeiro realizada pela ANEEL, prevista no caput. 
§ 3º O ressarcimento de custos acessórios ao consumidor, de que trata o art. 9º, ocorrerá preferencialmente de forma concomitante ao reequilíbrio econômico-financeiro do Contrato de Concessão ou Permissão, restando assegurado o ressarcimento em processo tarifário ordinário. § 4º A regulação prevista no caput será precedida de Consulta Pública a ser instaurada em até cento e vinte dias, contados da data de publicação desta Resolução e deve versar sobre o ressarcimento ao consumidor de custos acessórios, de que trata o art. 9º.
Percebe-se que, ao permitir, ainda que para fins de contabilidade regulatória, o reconhecimento de ativo regulatório em razão dos impactos da Covid-19, a Relatora do caso deu tratamento geral e abstrato a uma matéria que necessariamente requer a avaliação do caso concreto. Ou seja, na prática, instituiu uma espécie de 'pré-reconhecimento' dos valores a serem reconhecidos no âmbito de processo de reequilíbrio econômico-financeiro.
Tanto é que, na discussão da diretoria colegiada da Agência no dia 15/6/2020, foi questionada a legalidade e oportunidade da proposta da Relatora, haja vista: (i) não ser líquido e certo a existência de ativo regulatório passível de registro pelas distribuidoras sem uma análise casuística da Aneel, não tendo havido nenhuma solicitação de RTE até aquele momento; (ii) a motivação para o dispositivo ser a alegação de algumas empresas de possível quebra de covenants (indicadores financeiros utilizados em contratos de financiamento e em títulos de dívida do tipo debêntures) , o que não havia sido devidamente evidenciado no processo; e (iii) ter sido acordado, na Reunião Pública Ordinária (RPO) que aprovou a abertura da Consulta Pública 35/2020 para regulamentação da Conta-Covid, que nessa primeira etapa só seriam tratados aspectos financeiros e operacionais da operação, deixando para um próximo momento os aspectos econômicos vivenciados pelo setor.
Em voto complementar, a Relatora fez análise de risco do dispositivo, entendendo que a manutenção dos §§ 1º e 2º do art. 15 possuía os seguintes aspectos negativos (peça 63, p. 22) : 
 (i) risco de imagem para a ANEEL, quanto à regra de contabilidade societária; (ii) não mitiga a incerteza quanto à regulação do reequilíbrio econômico-financeiro; (iii) incerteza quanto à competência legal e interpretação do art. 15, § 1º; (iv) risco regulatório e jurídico quanto à contabilidade societária; e (v) risco de compliance, com eventual distribuição de resultado pela fruição de direito que não seja líquido e certo, com potencial de vínculo para a atuação futura da ANEEL na análise dos casos concretos.
Entendeu a Relatora que a percepção de risco 'soa demasiado elevada, não se asseverando a adoção de tal alternativa' (peça 63, p. 22) , optando por manter o referido artigo, com a exclusão dos então §§ 1º e 2º. Foi esta a decisão do colegiado da Aneel, que unanimemente seguiu o voto da Relatora.
Essa opção, no entanto, conforme o voto da Relatora apresenta as seguintes desvantagens (peça 63, p. 21-22) :
 (i) ausência de solução completa para a o equilíbrio econômico, com alguma incerteza quanto ao tratamento do reequilíbrio econômico financeiro pela ANEEL; (ii)  risco de afetar a adesão à operação de crédito; (iii) eventual aumento do custo de capital, diante da percepção de risco pelo mercado financeiro, em face da situação econômica das concessionárias de distribuição.  
Embora o prévio conhecimento das condições finais do empréstimo seria uma mitigação de risco tanto para as distribuidoras quanto para o consumidor - a quem possivelmente os custos serão em grande parte alocados - a decisão de postergar o tratamento econômico após avaliação mais bem realizada, evita possíveis erros de difícil reversibilidade e impactos negativos para todo o setor que teriam mais probabilidade de ocorrência caso a análise fosse realizada de maneira açodada pelo Regulador.
A opção do Regulador foi de tratar apenas da questão financeira nessa primeira fase da regulação, de maneira mais célere, de forma a (i) garantir a liquidez de todo a cadeia do setor elétrico, já que é por meio das distribuidoras que se arrecada a maioria dos recursos para remunerar não só a distribuição, mas também a geração, transmissão, encargos e tributos; e (ii) evitar elevações tarifárias aos consumidores em momento de redução de capacidade de pagamento.
Em que pese a pertinência da preocupação do Poder Concedente em oferecer os meios mais econômicos para a manutenção da saúde financeira não somente das distribuidoras, mas de toda a cadeia do setor elétrico, por meio da permissão de contratação de operação financeira patrocinada, essa situação de possível insuficiência de caixa não é a mesma para todas as empresas.
A possibilidade de se autorizar o registro de ativo regulatório previamente ao estabelecimento do efetivo direito ao reequilíbrio, configuraria risco de credibilidade aos balanços regulatórios, com possível repercussão sobre os balanços societários. 
A concretização de direitos muito inferiores aos eventualmente registrados pelas empresas, ou até mesmo nulos, poderia vir a acarretar não só a quebra de covenants, como também a desconfiança de investidores quanto a veracidade das informações contábeis do setor elétrico e até mesmo judicialização, eventualmente incluindo a Agência Reguladora no polo passivo, por ter tacitamente concordado com esse ativo 'incerto'.
Ademais, as 'premissas utilizadas para o dimensionamento da Conta-Covid' são de natureza financeira e precárias, para efeito de previsões de redução de consumo e aumento de inadimplência, não servindo em sua totalidade para avaliar os efeitos econômicos. Efeitos esses que deverão ser avaliados pelo Regulador de forma concreta, não baseada em estimativas e previsões, mas efetivamente realizadas quando do repasse de recursos da conta às distribuidoras mensalmente, conforme previsto na REN 885/2020, art. 5º, §2º.
Para que seja possível o reconhecimento do direito ao reequilíbrio é necessário a confirmação da perda econômica pelo concessionário. No entanto, os efeitos da pandemia ainda não podem ser totalmente calculados, já que o País ainda está enfrentando a doença e seus impactos. Até o momento, é possível apenas estimar um problema financeiro, refletido, em sua maioria, na inadimplência e na queda de consumo.
A inadimplência é decorrente principalmente de medidas de restrição de circulação da população e de vedação de cortes do serviço essencial de energia elétrica aos mais vulneráveis (física e financeiramente) . Se espera que, tão logo essas medidas deixem de vigorar, grande parte desses recursos sejam recuperados pelas distribuidoras. Assim o problema seria apenas financeiro, de descasamento de caixa. Todavia, parte desses montantes podem não ser pagos, devendo o Regulador dar tratamento ao residual dessa inadimplência, possivelmente incluindo-a nas tarifas.
Quanto ao problema de queda de consumo, o Poder Concedente e o Regulador possuem ferramentas, que estão aprimorando e/ou complementando, no intuito de mitigar suas consequências. Tem-se, por exemplo: (i) a previsão de classificação como exposição involuntária da sobrecontratação decorrente de redução de carga causada pela pandemia (inciso VI no §7º do art. 3º do Decreto n. 5.163/2004, incluído pelo Decreto 10.350/2020) ; (ii) mecanismos de descontratação de energia existentes (MSCD e MVE) e novo mecanismo (em fase de estudo/consulta pública) para diferimento do pagamento de contratos regulados e suspensão do pagamento de contratos regulados mediante extensão de outorga, conforme abordado no item III.3.
Pelo exposto, a Conta-Covid não foi criada para promover o reequilíbrio econômico-financeiro das distribuidoras, tendo somente o objetivo de auxílio financeiro a estes, de forma a garantir a sustentabilidade do setor de energia elétrica como um todo e assegurar o fluxo de pagamentos entre os agentes. A possível e provável análise de desequilíbrios econômicos será feita a posteriori, mediante solicitação e comprovação pelos concessionários.
O voto complementar da Relatora, que evolui em seu entendimento anterior, aponta justamente o direito subjetivo à reconstituição do equilíbrio econômico-financeiro, desde que seja demonstrado este desequilíbrio que acarrete onerosidade excessiva (peça 63, p. 19-20) :
83. Ao aplicar a teoria da norma e da interpretação, compreendo que as  distribuidoras possuem o direito subjetivo  dos contratos de concessão e permissão, desde que seja demonstrado um desequilíbrio que acarrete em onerosidade excessiva no cumprimento do contrato e o seu nexo de causalidade com a crise decorrente da pandemia (seja pela teoria da imprevisão ou pela alteração unilateral em razão de fatos do príncipe) .
84. Dessa forma, reconheço o direito de as distribuidoras protocolarem pedido de revisão tarifária extraordinária, bem como o poder-dever da ANEEL em analisar tal pedido e, caso estejam presentes a onerosidade excessiva no cumprimento do contrato e o seu nexo causal com a crise decorrente da pandemia, em conceder a recomposição do equilíbrio econômico-financeiro
Portanto, a solução final dada pela Aneel é adequada ao não reconhecer em sede abstrata e geral o direito objetivo das distribuidoras ao reequilíbrio dos contratos, mas apenas o direito subjetivo de solicitarem esse reequilíbrio e de terem seu pedido analisado pela Agência, conforme já previsto na Lei 8.987/1995 e nos respectivos contratos de concessão e permissão.
É mister que a Agência exija a comprovação do desequilíbrio pelos concessionários, já que os efeitos da pandemia não são homogêneos para todas as concessões, como já exemplificado nas Figuras 2 e 3. Ademais, não seria plausível que determinada empresa alegasse desequilíbrio econômico-financeiro decorrente de onerosidade excessiva, e ao mesmo tempo apresentasse lucro líquido, pagando Juros sobre o Capital Próprio (JSCP) e/ou distribuindo dividendos acima do limite legal. 
Essa opção, no entanto, conforme apontado pela Relatora, traz alguns riscos, entre eles o risco de não participação do mecanismo por algumas distribuidoras, o que poderia agravar a situação financeira do setor como um todo, e o risco de judicialização, o que levaria a uma maior percepção de risco pelos bancos participantes da operação e uma taxa maior de remuneração.
O risco de judicialização foi materializado em 30/6/2020, quando as distribuidoras do Grupo Neoenergia (Coelba, Celpe, Elektro e Cosern) entraram com Mandado de Segurança (MS) , com pedido de liminar, contra REN Aneel 885/2020 sob a alegação que:
 (...) por meio do art. 4º, § 1º, 'I' da Resolução Normativa nº 885/2020, [a Aneel] impôs à Impetrante prazo para adesão à operação financeira da CONTA-COVID, sob pena de ser excluída do mecanismo, sem, contudo, definir prévia e integralmente as suas condições e os seus ônus, nem assegurar o reequilíbrio econômico-financeiro da concessão ou a suficiência de recursos em contrapartida das renúncias e restrições a direitos exigidas para o exercício da referida adesão, em grave violação a direitos líquidos e certos da Distribuidora.
O objetivo das concessionárias é suspender o prazo para acesso à operação financeira da Conta-Covid até que a Agência se manifeste quanto: (i) ao custo efetivo total do empréstimo (por meio da definição do montante e da alocação do seu spread) ; (ii) às providências a serem adotadas pela Aneel na hipótese de insuficiência de recursos; e (iii) aos critérios de reequilíbrio econômico-financeiro específicos para os efeitos decorrentes da pandemia. O prazo estabelecido pela Aneel para adesão aos termos da contratação da operação de crédito terminaria em 3/7/2020.
Em 2/7/2020, a Justiça Federal em Brasília indeferiu os pedidos de liminar das distribuidoras Coelba (BA) , Cosern (RN) e Elektro Redes (SP) para a suspensão do prazo de adesão à operação financeira da Conta-Covid, sob o principal argumento de ser a adesão à operação facultativa.
Ressalta-se que qualquer concessionário, a qualquer tempo, pode solicitar RTE à Agência, se entender estar em desequilíbrio, e ter o pleito analisado em trinta dias nos termos do § 1º, do art. 15, da Lei 9.427/1998. Até o momento, ainda não foi feito pedido de RTE por nenhuma das empresas.
Art. 15. Entende-se por serviço pelo preço o regime econômico-financeiro mediante o qual as tarifas máximas do serviço público de energia elétrica são fixadas:
I - no contrato de concessão ou permissão resultante de licitação pública, nos termos da Lei nº 8.987, de 13 de fevereiro de 1995;
II - no contrato que prorrogue a concessão existente, nas hipóteses admitidas na legislação vigente;           
III - no contrato de concessão celebrado em decorrência de desestatização, nos casos indicados no art. 27 da Lei nº 9.074, de 7 de julho de 1995;
IV - em ato específico da ANEEL, que autorize a aplicação de novos valores, resultantes de revisão ou de reajuste, nas condições do respectivo contrato.
§ 1º A manifestação da ANEEL para a autorização exigida no inciso IV deste artigo deverá ocorrer no prazo máximo de trinta dias a contar da apresentação da proposta da concessionária ou permissionária, vedada a formulação de exigências que não se limitem à comprovação dos fatos alegados para a revisão ou reajuste, ou dos índices utilizados.
§ 2 A não manifestação da ANEEL, no prazo indicado, representará a aceitação dos novos valores tarifários apresentados, para sua imediata aplicação.
Por ser a situação atual decorrente de fato extraordinário, imprevisível e ainda não totalmente quantificável, não há regulamento com uma regra geral e abstrata para disciplinar a questão. No entanto, a praxe administrativa é a apreciação das revisões extraordinárias à luz do ordenamento jurídico existente e sem necessidade de prévio regulamento a ser editado pela Agência.
A intenção do regulador de, em uma segunda etapa, regular os aspectos econômicos, é justamente para ter uma metodologia clara e padronizada quanto aos efeitos da pandemia, trazendo segurança e uniformidade aos casos concretos que surjam.
Caberá à Agência, em análise detida, bem evidenciada e refletida, o reconhecimento da situação extraordinária e a definição da regra que permita a constituição de ativos regulatórios com segurança. Essa constituição é importante para evitar que, por razões de natureza econômica, agravem-se as dificuldades financeiras pelas companhias até que a eventual RTE seja possível.
As etapas de tratamento dos efeitos econômicos da crise associada à Covid-19 pela Aneel fazem parte do escopo da presente fiscalização.
Todavia a regulamentação da questão do equilíbrio econômico e do ressarcimento dos custos acessórios ao consumidor em uma segunda fase, cujas consultas públicas estariam disponíveis em um período de até sessenta e cento e vinte dias, respectivamente, em nada afasta o direito legal e contratual de solicitação de que concessionárias tenham pedidos de RTEs  processados pela Aneel no prazo máximo de trinta dias, sob o risco de, em não se manifestando, acarretar aceitação dos valores tarifários propostos, com sua imediata aplicação, conforme previsto no § 2º, do art. 15, da Lei 9.427/1998.
De toda sorte, as concessionárias têm a prerrogativa de aderirem ou não à Conta-Covid, cabendo a elas uma análise de custos - renúncias tais como (i) direito de reduzir ou suspender os contratos com geradores e (ii) limitação de distribuição de dividendos em caso de inadimplência trazidas pelo Decreto 10.350/2020, não pela REN 885/2020 - e benefícios. 
Neste âmbito, a Aneel informou em sua página oficial (www.aneel.gov.br, acessado em 6/7/2020) que das 53 concessionárias de distribuição existentes no País, 50 formalizaram o pedido de empréstimo atendendo os critérios da Agência, incluindo as empresas do Grupo Neoenergia. Desse modo, o volume financeiro dos empréstimos a serem pagos pela Conta-Covid terá o valor teto de R$ 14,8 bilhões.
Por fim, outro ponto a ser analisado oportunamente se refere à análise de vantajosidade da operação Conta-Covid frente a alternativas para enfrentamento da crise pela Aneel, principalmente em comparação com outras soluções de mercado. O BNDES, em 2/7/2020, divulgou as condições dos empréstimos (www.bndes.gov.br, acessado em 6/7/2020) : spread de CDI (Certificado de Depósito Interbancário) + 2,9%, carência de 11 meses e prazo de 54 meses.  Essa taxa de remuneração está sendo avaliada por especialistas financeiros como elevada, quando considerado o baixo risco da operação, tendo em vista ela estar lastreada em ativos regulatórios já existentes e sua inadimplência poder ser rateada por todos os consumidores do ambiente regulado. 
No entanto, a Agência informou (www.aneel.gov.br, acessado em 6/7/2020) que, o spread de CDI + 2,9% seria equivalente a IPCA + 5,2% ao ano e que, para efeitos de comparação, a operação de crédito realizada em 2014 para o setor elétrico, conhecida como conta ACR, teve taxa de IPCA mais 9,2% ao ano em sua primeira tranche.
Caso seja confirmado o spread em valor superior a outras opções disponíveis às distribuidoras, tais como empréstimos individualizados, emissão de debêntures, etc, caberá às empresas e à Aneel, que homologará a operação e os valores repassados, uma avaliação detalhada de o porquê da escolha. Isso se deve ao fato de que terceiro alheio à operação (o consumidor) arcará com parte significativa desses custos. 
É importante observar, contudo, que se trata de uma operação de grande vulto envolvendo várias empresas, cada uma delas com uma situação econômico-financeira específica, com limites de alavancagem diferentes, o que as fariam obter individualmente condições de financiamento distintas e possivelmente mais onerosas que a Conta-Covid.  
I.10. Suspensão dos cortes de energia
Uma das medidas adotadas de maneira expedita pela Aneel foi a publicação da REN 878/2020, de 24/3/2020, estabelecendo a vedação de suspensão do fornecimento de energia elétrica por inadimplência pelo prazo de noventa dias, conforme relatado no primeiro relatório parcial.
Considerando ainda estarem presentes as restrições impostas pela pandemia da Covid-19 no Brasil, a diretoria da Agência, em 15/6/2020, decidiu prorrogar o prazo de vedação de cortes até 31/7/2020 e estabeleceu a Consulta Pública 38/2020 com o intuito de obter subsídios para as alterações na REN 878/2020. A decisão tem a finalidade, em nome da precaução, de manter os efeitos dessa resolução inalterados enquanto se discute a retirada de suas flexibilizações e o retorno às condições normais.
A proposta em consulta consiste em manter a vedação ao corte por inadimplência até 31/12/2020 em unidades consumidoras (i) onde existam pessoas usuárias de equipamentos de autonomia limitada, vitais à preservação da vida humana e dependentes de energia elétrica; (ii) das subclasses residenciais baixa renda, enquanto perdurar a concessão do auxílio emergencial, de que trata a Lei 13.982, de 2020, e demais atos de prorrogação do Poder Executivo; (iii) das unidades consumidoras em que a distribuidora suspender o envio de fatura impressa sem a anuência do consumidor; e iv) nos locais em que não houver postos de arrecadação em funcionamento, o que inclui instituições financeiras, lotéricas, unidades comerciais conveniadas, entre outras, ou em que for restringida a circulação das pessoas por ato do poder público competente.
A minuta prevê ainda a retomada de algumas obrigações das distribuidoras, suspensas durante o período mais crítico da pandemia. A REN 878/2020, ao mesmo tempo que retirou a possibilidade de corte por inadimplência da distribuidora, flexibilizou diversas obrigações, por exemplo dispensa de atendimento presencial ou prestação de alguns serviços quando fosse necessário focar na continuidade do serviço, por exemplo. 
A proposta em discussão propõe que o reestabelecimento dos direitos suspensos pela REN  878/2020 deve vir junto com o retorno das obrigações também suspensas pela mesma norma. A proposta de alteração é no sentido de retomar os processos de acompanhamento da qualidade cabíveis e estabelecer um período de transição para regularizar o passivo de obrigações remanescente daquelas distribuidoras que fizeram uso dos dispositivos relacionados à qualidade com flexibilização autorizada pela resolução.
Embora seja meritório estender o prazo de suspensão de cortes, protegendo os consumidores residenciais e funcionários das distribuidoras, essa medida tem o condão de prejudicar ainda mais o caixa das distribuidoras ao se prolongar o período no qual as empresas não podem se utilizar de um dos mecanismos mais eficientes para combate à inadimplência, a suspensão de fornecimento. 
Considerando esse possível impacto negativo no caixa das empresas, a Aneel, ao aprovar a REN 885/2020, já previu a manutenção de elevados níveis de inadimplência por parte dos consumidores nos limites da operação de crédito da Conta-Covid.
Ainda em relação à vedação de cortes de energia por inadimplência, a Associação Brasileira das Distribuidoras de Energia Elétrica (Abradee) entrou com a Ação Direta de Inconstitucionalidade (ADI) 6406, com pedido de liminar, no Superior Tribunal Federal (STF) contra lei aprovada pela Assembleia Legislativa do Paraná que proibia a suspensão de fornecimento de energia durante a pandemia de Covid-19. A lei paranaense não é singular, já que outros estados da federação aprovaram leis semelhantes, levando a Abradee a ajuizar outras ações no mesmo sentido: ADI 6432 (Roraima) , ADI 6376 (Rio de Janeiro) e ADI 6405 (Santa Catarina) .
O STF indeferiu o pedido da Abradee. O Relator Marco Aurélio Mello afirmou que a constituição não impede a edição de lei estadual que, sem tratar especificamente da prestação dos serviços de fornecimento de energia e água, venha a impactar na atividade desempenhada pelas concessionárias de serviço público federal. Segundo o ministro, a norma estadual buscou ampliar mecanismo de tutela da dignidade dos usuários. O Ministro Dias Toffoli pediu vistas, suspendendo o julgamento da liminar.
A posição preliminar do STF se mostra preocupante do ponto de vista do controle da inadimplência pelas distribuidoras. À medida que União e os Estados continuam afastando a possibilidade de corte pelas empresas em casos específicos, sem, em contrapartida, viabilizar fonte de recurso para fazer frente a essa queda de receita, agravam o caixa dessas empresas.
Ressalta-se que esses valores que deixarão de ser pagos às distribuidoras só terão como fonte final: (i) o pagamento pelo próprio consumidor inadimplente, com juros e correções monetárias; ou (ii) pelos demais consumidores, adimplentes, quando essa receita for considerada pelo Regulador como receita irrecuperável, e, portanto, reconhecida como direito das concessionárias.
É essencial o acompanhamento da evolução dos números relativos à inadimplência, dado que é esperado que haja recuperação desses valores à medida que a crise se abrande, porém ainda não há um horizonte claro. Isso porque não é tarefa trivial estimar a velocidade dessa recuperação e/ou os valores que serão considerados irrecuperáveis pelo Regulador e se tornarão passíveis de inclusão na tarifa.
I.11. Mecanismos de descontratação
A sobrecontratação de energia elétrica ampliada pela queda de consumo de energia durante as medidas de mitigação da pandemia é um dos pontos de atenção nos segmentos de geração e de distribuição. 
Nesse sentido, a Aneel aprovou, por meio do Despacho 1.661/2020, a possibilidade de a CCEE realizar processamento extraordinário do Mecanismo de Compensação de Sobras e Déficits de Energia Nova A-1 (MCSDEN A-1) e do Mecanismo de Vendas de Excedentes Anual (MVE Anual) , ambos para vigência em 2021, em junho e agosto de 2020, respectivamente.
Ademais abriu a Consulta Pública 37/2020 para aprimorar os mecanismos existentes de gestão do portfólio de energia pelas distribuidoras, bem como propôs novo mecanismo para diferimento do pagamento de contratos regulados e suspensão do pagamento de contratos regulados mediante extensão de outorgas.
A proposta em consulta sugere a flexibilização dos mecanismos de gestão de portfólio das distribuidoras. Atualmente o MCSDEN é processado no final do ano, após a realização de Leilão de Energia Existente A-1 e o MVE é operacionalizado a cada três meses, permitindo que as distribuidoras possam vender energia para o mercado livre (ACL) , a depender do interesse deste. O MVE, com vigência para 2021, seria realizado no final do ano.
Propõe-se, além da  realização de MCSDEN A-1 e MVE extraordinários, no mês de junho e agosto, respectivamente, de forma a ocorrerem antes do leilão de ajuste (A-1) das distribuidoras, a alteração do cronograma de realização dos mecanismos para estabelecer como permanentes a realização dos mecanismos do MCSDEN A-1 e do MVE Anual em junho de cada ano, com seis meses de antecedência do início de vigência dos mecanismos.
Ademais, propõe a criação de mecanismo para descontratação temporária de Contratos de Comercialização de Energia no Ambiente Regulado (CCEARs) de usinas com baixa performance e o diferimento total e/ou parcial por prazos e taxas de remuneração acordados de (i) receitas fixas oriundas de CCEARs; (ii) parcelas de Custo de Gestão dos Ativos de Geração (GAG) ; e/ou (iii) Retorno da Bonificação pela Outorga (RBO) das usinas hidrelétricas com contratos de concessão resultantes dos Leilões da Aneel 12/2015 e 1/2017.
O mecanismo competitivo definido pela Agência e operacionalizado de forma centralizada pela CCEE seria optativo às distribuidoras. Os geradores fariam propostas de produtos (quantidade de meses para diferimento, carência para início do pagamento, prazo para quitação dos valores diferidos e taxa de remuneração) e, em seguida, as distribuidoras que tiverem contratos com esses geradores e se interessarem podem aderir à oferta.
Finalmente, a outra proposta em discussão é a suspensão do pagamento de contratos de geração de energia regulados mediante extensão de outorga. A solução é exclusiva para agentes de geração cujos prazos dos contratos de concessão estão próximos ao encerramento, e, portanto, já amortizaram seus investimentos. No entanto, essa solução depende de alteração legal, já que atualmente apenas é possível a extensão de outorga para casos em que houver atraso no início da operação comercial decorrente de circunstância caracterizada pela Agência como excludente de responsabilidade.
A conclusão e operacionalização desses mecanismos de gestão de portfólio dos contratos das distribuidoras será primordial para tratamento dos problemas econômicos vivenciados pelas empresas de distribuição, possibilitando que parte da sobrecontratação generalizada atualmente existente seja reduzida. Dessa maneira, esse é um dos pontos de controle das próximas etapas do acompanhamento.
CONCLUSÃO
Trata-se do segundo relatório parcial no bojo do acompanhamento das ações dos órgãos e entidades públicas em resposta à crise gerada pela pandemia de Covid-19 no setor elétrico.
Este relatório visa informar as principais atualizações das ações adotadas pelos órgãos e entidades pela coordenação e regulamentação do setor, como o Ministério de Minas e Energia (MME) , Agência Nacional de Energia Elétrica (Aneel) , Empresa de Pesquisa Energética (EPE) , Operador Nacional do Sistema (ONS) e Câmara de Comercialização de Energia Elétrica (CCEE) , dentro de uma estratégia célere e transparente de comunicação, com a emissão de posicionamentos tempestivos a respeito do objeto fiscalizado.
Por esse motivo, a presente manifestação se adstringe aos aspectos gerais da Resolução Normativa da Aneel (REN) 885/2020, que dispõe sobre a Conta-Covid - operação de crédito voltada a aumentar a liquidez das distribuidoras em função dos impactos setoriais da pandemia na economia e no fluxo de caixa das distribuidoras -, bem como a novas informações sobre as demais medidas adotadas em resposta à crise gerada pela pandemia.
A análise da metodologia para o cálculo do valor-teto da Conta-Covid e de outros pontos de controle levantados ao longo desta fiscalização serão contemplados no relatório final do acompanhamento ou, eventualmente, em futuros relatórios parciais, a depender dos riscos identificados sobre futuras medidas de tratamento à crise por parte dos órgãos e entidades públicas do setor elétrico. 
A REN 885/2020, que busca detalhar aspectos da operação financeira regulamentada pelo Decreto 10.350/2020, é a principal medida publicada desde o pronunciamento do Acórdão 1346/2020-TCU-Plenário. 
Sobre o assunto, cabe destaque à importância de o formulador de políticas públicas se posicionar frente a problemas estruturais e com caráter de política pública que ele pode melhor endereçar, tirando peso desnecessário da Agência Reguladora, que já tem o relevante papel de operacionalizar as políticas públicas e regular questões técnicas e econômicas. O formulador é quem detêm a competência e a expertise para tomar decisões baseadas em evidências, examinando os reflexos globais e sistêmicos de eventuais decisões.
Outrossim, importante ressaltar a decisão acertada da Aneel de, em um primeiro momento e de forma muito célere, ater-se a tratar a questão financeira, mais urgente, nessa primeira etapa da regulação, vez que a análise a respeito do equilíbrio econômico-financeiro das concessões é questão a ser verificada de forma detida, considerando os efeitos incidentes de determinado evento em cada contrato, caso a caso. Os regramentos para análise de possíveis reequilíbrios serão editados pela Aneel após a realização de nova consulta pública.
PROPOSTA DE ENCAMINHAMENTO
Ante o exposto, submetem-se os autos à consideração superior, propondo:
e) encaminhar a decisão que vier a ser proferida, acompanhada dos elementos que a fundamentarem, ao Ministério de Minas e Energia e à Agência Nacional de Energia Elétrica; e
retornar os autos à SeinfraElétrica para a continuidade do acompanhamento."
	É o relatório.

não há.

Não atuou.

RELATÓRIO DE ACOMPANHAMENTO. SEGUNDO RELATÓRIO PARCIAL. IMPACTOS DA PANDEMIA DA COVID-19 NO SETOR ELÉTRICO. MEDIDAS EM RESPOSTA À CRISE. ANÁLISE DA RESOLUÇÃO NORMATIVA DA ANEEL 885/2020. COMPETÊNCIA PARA ESTABELECIMENTO DE POLÍTICAS PÚBLICAS NO ÂMBITO DAS CONCESSÕES RECÉM-PRIVATIZADAS. REEQUILÍBRIO ECONÔMICO-FINANCEIRO DOS CONTRATOS. CIÊNCIA. CONTINUIDADE DO ACOMPANHAMENTO.

RELATÓRIO DE ACOMPANHAMENTO (RACOM)

Secretaria de Fiscalização de Infraestrutura de Energia Elétrica - SeinfraElétrica.

Cuidam os autos do segundo relatório parcial de acompanhamento elaborado pela Secretaria de Fiscalização de Infraestrutura de Energia Elétrica (SeinfraElétrica) com vistas a avaliar as ações governamentais em resposta à crise gerada pela covid-19 no setor elétrico.
2.	O Acórdão 1346/2020-TCU-Plenário, de minha relatoria, deliberou acerca do primeiro relatório de acompanhamento e avaliou os impactos iniciais da pandemia no Setor Elétrico Brasileiro (SEB) , bem como de uma série de medidas adotadas em resposta aos efeitos. 
3.	Após a prolação da decisão, houve evolução no panorama de medidas adotadas, destacando-se a edição da Resolução Normativa da Aneel (REN) 885/2020, que estabeleceu regramento para implantação da Conta-Covid, autorizada na Medida Provisória (MP) 950/2020 e regulamentada no Decreto 10.350/2020, que tem como objetivo injetar liquidez à cadeia de suprimento do setor elétrico por meio de socorro financeiro às distribuidoras de energia elétrica.
4.	Ante esse cenário, o acompanhamento tratado nos autos visa a apresentar atualização da situação do setor elétrico frente aos principais impactos da crise gerada pela pandemia da covid-19 e as ações adotadas desde a publicação do decreto, sobretudo quanto aos aspectos gerais da REN 885/2020.
5.	A norma em questão aborda questões específicas da criação e gestão da Conta-Covid, as operações financeiras para cobrir deficits ou antecipar receitas de distribuidoras de modo a mitigar impactos da pandemia no setor elétrico brasileiro, a utilização do encargo tarifário da Conta de Desenvolvimento Energético (CDE) para estes fins e os procedimentos correspondentes.
6.	Aborda primordialmente os aspectos financeiros da Conta-Covid, estabelecendo o limite de R$ 16,1 bilhões para os empréstimos a serem fornecidos às concessionárias e permissionárias de distribuição de energia, que serão operacionalizados entre a Câmara de Comercialização de Energia Elétrica (CCEE) e um pool de bancos, capitaneado pelo Banco Nacional de Desenvolvimento Econômico e Social (BNDES) . 
7.	No presente relatório, a unidade técnica destacou dois pontos controversos na análise da REN 885/2020: (i) a competência para estabelecimento de políticas públicas no âmbito das concessões recém-privatizadas; (ii) e o reequilíbrio econômico-financeiro dos contratos.
8.	Em relação ao inciso i, embora o tema tenha sido debatido em razão da necessidade de atenuar os impactos tarifários ao consumidor, em razão do cenário de restrição de renda causada pela pandemia da covid-19, a unidade técnica verificou que tal ponto não foi incluído na redação final da resolução da Aneel.
9.	Considerando que o Ministério de Minas e Energia (MME) reconheceu que o tema é de sua alçada, ante a natureza de política pública da questão (peça 58, p. 2) , considero pertinente a conclusão da unidade técnica acerca da importância de o ministério se posicionar em relação ao assunto, de forma a permitir que a Aneel possa centrar seus esforços em exercer sua competência de operacionalizar as políticas, atuando de maneira técnica e objetiva.
10.	Outro ponto controverso na análise e aprovação da regulamentação daquela agência envolve o reequilíbrio econômico-financeiro dos contratos.
11.	Para tratar o tema, a Aneel optou, conforme previsto no art. 15 da REN 885/2020, por editar regulação própria, cuja consulta pública a ser utilizada como embasamento deve ser instaurada em até sessenta dias a partir da publicação da resolução. 
12.	Considerando que o reequilíbrio econômico-financeiro de contratos de concessão e permissão do serviço público de distribuição de energia elétrica é regulamentado pelo Decreto 10.350/2020 e pela  Lei 8.987/1995, além dos entendimentos já consolidados por esta Corte de Contas, é necessário que a normatização a ser feita pela Aneel institua metodologia para identificar se os impactos econômicos são passíveis de ser atribuídos à pandemia de covid-19 no âmbito de cada concessão/permissão, devendo-se avaliar, em todo caso, se restam presentes os pressupostos que justificam o reequilíbrio econômico-financeiro da avença. 
13.	Também merece menção a permissão constante na minuta de resolução para que as distribuidoras reconheçam ativos financeiros setoriais em razão dos impactos da crise, para fins de contabilidade regulatória.
14.	Como bem destacado pela unidade instrutiva, ante a natureza duvidosa desse ativo e as incertezas dos efeitos da pandemia que o País ainda enfrenta, a possibilidade de autorizar o registro de ativo regulatório previamente ao estabelecimento do efetivo direito ao reequilíbrio configuraria risco de credibilidade aos balanços regulatórios, com possível repercussão sobre os balanços societários. 
15.	Tendo em vista que tal possibilidade, embora presente na minuta de resolução, não foi aprovada, acompanho a conclusão da unidade instrutiva de que a solução final dada pela Aneel é adequada, ao não reconhecer em sede abstrata e geral o direito objetivo das distribuidoras ao reequilíbrio dos contratos, mas apenas o direito subjetivo de solicitarem esse reequilíbrio e de terem seu pedido analisado pela agência, conforme já previsto na Lei 8.987/1995 e nos respectivos contratos de concessão e permissão. 
16.	Por derradeiro, cabe enfatizar a importância da atuação tempestiva de acompanhamento realizado pela SeinfraElétrica nos autos, bem como das próximas etapas do trabalho a serem realizadas, diante da informação divulgada pela Aneel de que, até o momento, das 53 concessionárias de distribuição existentes no País, 50 formalizaram pedido de empréstimo atendendo aos critérios da agência, alcançando o volume financeiro dos empréstimos a serem pagos pela Conta-Covid de R$ 14,8 bilhões.
	Ante o exposto, voto por que o Tribunal adote a minuta de acórdão que submeto à consideração deste Colegiado.
TCU, Sala das Sessões Ministro Luciano Brandão Alves de Souza, em 22 de julho de 2020.
ANA ARRAES 
Relatora